高雄高等行政法院判決　　　　　　　　　　　　　　　九十一年度訴字第二九九號
　　　　　　　　　　　　　　　.
　　原　　　告　甲○○
　　訴訟代理人　陳良銘會計師
　　　　　　　　莊淑媛會計師
　　被　　　告　財政部高雄市國稅局
　　代　表　人　乙○○局長
　　訴訟代理人　丙○○
右當事人間因綜合所得稅事件，原告不服財政部中華民國九十一年三月二十一日台財
訴字第０九０００四九四八三號訴願決定，提起行政訴訟。本院判決如左︰
　　主  文
原告之訴駁回。
訴訟費用由原告負擔。
　　事  實
甲、事實概要：
    緣原告與訴外人梁萬旺、余金川及梁文乾等四人，於民國（下同）六十八年五月
    間，共同出資向訴外人洪萬成購買坐落高雄市○○區○○段七六三地號土地之應
    有部分四分之三，因該筆土地為農業用地，而原告與訴外人梁萬旺、余金川及梁
    文乾四人當時均無自耕農身分，無法取得自耕能力證明書，致未辦理所有權移轉
    登記；嗣於七十五年十二月十日，原告與訴外人梁萬旺四人乃按出資比例，就前
    開土地辦理預告登記；該筆土地嗣於八十七年間經高雄市政府辦理徵收補償，經
    以訴外人洪萬成名義取得減除增值稅後之補償費新臺幣（下同）三一、九八０、
    ０００元，加成補償費一二、七九二、０００元、地上物補償費三九、０００元
    ，合計四四、八一一、０００元；原告依預告登記權利比例向訴外人洪萬成取得
    補償費一一、二０二、七五０元。然原告於八十七年度綜合所得稅結算申報時，
    未依法申報其他所得，被告乃以購買時之公告現值計算其取得之成本六三、三七
    五元予以減除後，核定其八十七年度其他所得一一、一三九、三七五元，併課原
    告當年度綜合所得稅，又併原告另漏報之營利所得四一、０五三元，依法核定漏
    稅額四、０二二、七七四元，裁處原告罰鍰二、０一０、七００元（計至百元止
    ）；原告對上開其他所得之核定及裁處罰鍰之處分均表不服，申經復查結果，未
    獲變更；提起訴願，亦遭駁回；遂提起本件行政訴訟。
乙、兩造之聲明：
一、原告聲明求為判決：
  (一)訴願決定及原處分均撤銷。
  (二)訴訟費用由被告負擔。
二、被告聲明求為判決：
  (一)原告之訴駁回。
  (二)訴訟費用由原告負擔。
丙、兩造爭點：
一、原告主張之理由：
（一）按所得稅法第四條明定，個人出售土地之交易所得免稅。又「納稅義務人購買
      農地，因不具備自耕能力而未辦理產權過戶，旋即出售予第三者，並直接由原
      地主變更所有權為第三者，其間該納稅義務人所獲之利益，核屬所得稅法第十
      四條第一項第九類規定之其他所得，應依法課徵綜合所得稅。」財政部八十四
      年七月五日台財稅第八四一六三三００八號函釋有案。
（二）原告合夥購置系爭農地已逾十年，其態樣與前揭財政部函釋「旋即出售」不符
      ，惟被告仍援引適用，已違法律適用原則；再者，所得稅法自始即無明定土地
      必須辦理所有權登記方可適用出售免稅，況原告未辦理所有權登記乃因未具備
      自耕農身份，被告以原告未辦理登記而將土地徵收之所得併入其他所得，顯有
      誤導法律之虞，且將原告不可能辦到的事情（所有權登記）歸咎於原告，顯有
      違反實質課稅原則。再者，土地因徵收所領取之補償費免稅，財政部早有明示
      ，其間也無明定土地必須按民法辦理物權之登記，民法物權篇之所有權以登記
      為要件，所得稅法以實際課稅為原則，萬不得以民法之物權登記來適用於所得
      稅法。又系爭土地係經訴外人洪萬成辦理所有權移轉登記後，始為高雄市政府
      所徵收，其態樣與出售土地無異，被告違法適用法規已臻明顯。
（三）原告並非營利事業，並無依法保存帳簿憑證之必要，被告機關以原告無法提示
      成本資料，即按購買時之公告現值計算取得成本，並核定漏稅額，其以公告現
      值為原告之購買成本，已明顯為推斷臆測，被告隨意處罰納稅人，自難令人心
      服。
二、被告答辯之理由：
（一）查原告與訴外人梁萬旺、余金川及梁文乾等四人於六十八年五月間，共同出資
      向洪萬成購買坐落高雄市○○區○○段七六三地號土地應有部分四分之三，因
      該筆土地為農業用地而原告等均無自耕農身分，是未辦理所有權變更登記，而
      於七十五年十二月十日按出資比例辦理預告登記，分別為原告應有部分四分之
      一、梁萬旺應有部分八分之一、余金川應有部分四分之一及梁文乾應有部分八
      分之一；次查該筆土地於八十七年間經高雄市政府公告徵收，所有權人洪萬成
      於領取包含減除土地增值稅後之補償費三一、九八０、０００元，加成補償費
      一二、七九二、０００元，地上物補償費三九、０００元，合計四四、八一一
      、０００元後，即按原告等預告登記之權利比例分別轉付，其中原告取得徵收
      補償費一一、二０二、七五０元（計算式：44,811,000 ×1/4），為原告所不
      爭。又原告等復無法提示購入成本之相關資料供參，有高雄市政府地政處前鎮
      地政事務所七十五年十一月二十八日收件鎮登字第七七二六號登記聲請書、洪
      萬成之預告登記同意書、原告等八十八年十月十七日之說明書及上述四人八十
      八年十二月十四日說明書附案可稽，是被告以六十八年度購買時之公告現值六
      三、三七五元（計算式：1,950m2x130元x1/4） 為取得成本予以減除，核定原
      告八十七年度其他所得一一、一三九、三七五元，歸課當年度綜合所得稅，揆
      諸首揭規定，並無不合。
（二）原告雖於六十八年即購買系爭農地之四分之一，後於八十七年方因該土地被徵
      收而領取補償費，其態樣雖與前揭財政部函釋未盡相同，惟其所獲之利益同為
      購買農地未辦理產權過戶而其後以原地主名義移轉土地予第三人所得者，是前
      揭函釋自有其適用。另主張所得稅法自始即無明定土地必須辦理所有權登記方
      可適用出售免稅，且不得以民法之物權登記來適用於所得稅法乙節，查本件系
      爭之一一、二０二、七五０元，乃原告因預告登記權利實現之對價，非屬所得
      稅法第四條第一項第十六款規定免稅之範疇，原告所辯，或有誤解。
（三）另查原告雖已辦理結算申報，惟除漏報系爭其他所得一一、一三九、三七五元
      外，另尚漏報營利所得四一、０五三元，共計一一、八０四、四二八元，被告
      爰依所得稅法第一百十條第一項規定，按所漏稅額四、０二二、七七四元分別
      依已填報扣免繳憑單及非屬已填報扣免繳憑單處以０．二倍、０．五倍之罰鍰
      計二、０一０、七００元（計至百元止），洵無違誤，請予維持。
    理  由
壹、其他所得部分：
一、按「凡有中華民國來源所得之個人，應就其中華民國來源之所得，依本法規定，
    課徵綜合所得稅」「個人之綜合所得總額，以其全年左列各類所得合併計算之︰
    ．．．第一０類：其他所得︰不屬於上列各類之所得，以其收入額減除成本及必
    要費用後之餘額為所得額。」分別為行為時所得稅法第二條第一項、第十四條第
    一項第十類所明定。次按「納稅義務人購買農地，因不具備自耕能力而未辦理產
    權過戶，旋即出售予第三者，並直接由原地主變更所有權為第三者，其間該納稅
    義務人所獲之利益，核屬所得稅法第十四條第一項第九類（現為第十四條第一項
    第十類）規定之其他所得，應依法課徵綜合所得稅，．．．」亦經財政部八十四
    年七月五日台財稅第八四一六三三００八號函釋在案。該函釋意旨，與所得稅法
    規範之內容並無不符，本院自得予以援用，合先敘明。
二、本件原告與訴外人梁萬旺、余金川及梁文乾等四人，於六十八年五月間，共同出
    資向訴外人洪萬成購買坐落高雄市○○區○○段七六三地號土地應有部分四分之
    三，因該筆土地為農業用地而原告等四人均無自耕農身分，而未辦理所有權移轉
    登記，僅於七十五年十一月二十八日按出資比例向地政機關辦理預告登記，經地
    政機關於七十五年十二日十日辦理預告登記完畢；該筆土地嗣於八十七年間經高
    雄市政府辦理徵收補償，經以訴外人洪萬成名義取得減除增值稅後補償費三一、
    九八０、０００元，加成補償費一二、七九二、０００元、地上物補償費三九、
    ０００元，合計四四、八一一、０００元，原告依預告登記權利比例（四分之一
    ）向訴外人洪萬成取得徵收補償費一一、二０二、七五０元，於八十七年度辦理
    綜合所得稅結算申報未申報系爭所得，被告乃以原告六十八年度合夥購買系爭土
    地時之公告現值每平方公尺一三０元，計算原告取得土地成本六三、三七五元予
    以減除後，核定其八十七年度其他所得一一、一三九、三七五元，併課原告綜合
    所得稅之事實，有原告八十七年度綜合所得稅結算申報書、被告核定通知書、預
    告登記同意書、土地及建築改良物登記聲請書、台灣省高雄縣土地登記簿、地價
    謄本、被告徵購工程用地業戶具領補償費連單及工程用地徵收補償地價歸戶印領
    清冊等附於原處分卷可稽，且為兩造所不爭，堪為信實。
三、第按依行為時所得稅法第四條第一項第十六款規定，個人及營利事業出售土地，
    其交易之所得，雖免納所得稅；然依其文義，所稱出售土地，應指土地所有權人
    （包括個人及營利事業）將其所有土地出售他人而言；至出售土地，自係指依民
    法規定不動產買賣、移轉法律行為而為者。又所謂「預告登記」，係預為保全對
    於他人土地權利移轉、消滅或其內容次序變更等之請求權，而由請求權人檢附登
    記名義人之同意書及印鑑證明，向登記機關所為之限制原權利人處分其所有權之
    登記，其目的在阻止土地權利人對於該土地為有妨害其請求權之處分。其既係以
    土地權利之移轉、消滅或其內容次序變更為標的之請求權，核其性質，僅係取得
    債權之請求權，此種登記與民法第七百五十八條、第七百五十九條規定自不相符
    ，要不因預告登記而取得物權。查，本件原告雖於六十八年即與訴外人梁萬旺等
    人向訴外人洪萬成購買系爭農地應有部分四分之三，然並未辦理所有權移轉，依
    民法第七百五十八條規定，尚非系爭土地所有權人。又原告等人雖於七十五年十
    二月十日按各出資比例辦理預告登記，揆諸上開規定意旨，原告等僅係為防止土
    地所有權人將系爭土地再移轉他人，而取得將來土地權利移轉之請求權而已，並
    非因此即取得系爭土地之所有權，系爭土地之所有權人仍屬訴外人洪萬成，是系
    爭土地嗣後經高雄市政府辦理徵收並補償，自係由訴外人洪萬成領取補償費，再
    由原告與訴外人梁萬旺等四人按預告登記比例，向訴外人洪萬成取得補償，該補
    償即係權利之轉換，非徵收土地所直接取得之補償，是被告認定原告所取得之補
    償費，係指行為時所得稅法第十四條第一項第十類之其他所得，即非無據。原告
    辯稱民法物權篇之所有權以登記為要件，所得稅法以實際課稅為原則，民法之物
    權登記應不適用於所得稅法云云，容有誤解。
四、本件原告另主張其購置系爭農地已逾十年，與被告所引前揭財政部八十四年七月
    五日台財稅第八四一六三三００八號函釋意旨不符云云；然查，原告於六十八年
    間與訴外人梁萬旺等合夥購買系爭前開農地，後辦理土地預告登記，至八十七年
    因該土地被徵收而自訴外人洪萬成取得補償費，其態樣雖非如前揭財政部「．．
    ．因不具備自耕能力而未辦理產權過戶，旋即出售予第三者，．．．」意旨，惟
    其所獲利益同為購買農地，因原告無自耕能力未辦理產權過戶，其後再以原地主
    名義移轉土地予第三人所得者，並無軒輊，是被告引該函釋予以適用，並無不合
    。另原告辯稱其既非營利事業，無依法保存帳冊憑證之必要，被告按公告現值計
    算原告之購買成本，顯為推斷臆測云云。按「當事人主張事實須負舉證責任，倘
    其所提出之證據不足為主張事實之證明，自不能認其主張之事實為真實。」改制
    前行政法院即現在之最高行政法院三十六年度判字第十六號著有判例，原告就其
    購買土地之成本既未提示相關資料為證明，則被告依購買時即六十八年之公告現
    值計算其所取得土地權利之成本予以減除，即屬有據，原告之主張，並不可採。
貳、罰鍰部分：
一、按「納稅義務人已依本法規定辦理結算申報，但對依本法規定應申報課稅之所得
    額有漏報或短報情事者，處以所漏稅額兩倍以下之罰鍰。」行為時所得稅法第一
    百十條第一項定有明文。
二、本件原告八十七年度綜合所得稅結算申報，除漏報系爭其他所得一一、一三九、
    三七五元，如前所述外，尚漏報其所不爭執之營利所得四一、０五三元，合計其
    漏稅額為四、０二二、七七四元，被告援依首揭法條規定，按所漏稅額四、０二
    二、七七四元，分別依已填報扣免繳及非屬已填報扣免繳憑單各處以０．二倍及
    ０．五倍之罰鍰計二、０一０、七００元，洵無違誤。原告空言指摘此部分處分
    違法，亦不可採。
參、綜上所述，原告因預告登記權利自訴外人洪萬成處取得徵收補償費一一、二０二
    、七五０元，既未於取得之八十七年度申報此項其他所得，被告以其訂約購地時
    該土地之公告現值計算其取得成本予以減除後，核定原告八十七年度其他所得一
    一、一三九、三七五元，併課原告當年度綜合所得稅，並就原告另漏稅之營利所
    得四一、０五三元，依法核定漏稅額四、０二二、七七四元，裁處原告罰鍰二、
    ０一０、七００元，並無不合；復查決定、訴願決定均予以維持，亦無違誤；原
    告起訴意旨求為均予撤銷，為無理由，應予駁回。
據上論結，本件原告之訴為無理由，爰依行政訴訟法第一百九十五條第一項後段、第
九十八條第三項前段，判決如主文。
中　　　華　　　民　　　國    九十一　　年　  　八　　　月　　　七　　　日
                              高雄高等行政法院第三庭
                                          審判長法官   江幸垠
　      　　　　　　　　　　　            法      官   林石猛
     　   　　　　　　　　　　　          法      官   戴見草
右為正本係照原本作成。
如不服本判決，應於判決送達後二十日內向本院提出上訴書狀，其未表明上訴理由者
，應於提起上訴後二十日內向本院提出上訴理由書（須按對造人數附繕本）；如於本
判決宣示或公告後送達前提起上訴者，應於判決送達後二十日內補提上訴理由書（須
附繕本）。未表明上訴理由者，逕以裁定駁回。
提起上訴應預繳送達用雙掛號郵票七份（每份三十四元）。
中　　　華　　　民　　　國    九十一　　年　  　八　　　月　　　七　　　日
                                          法院書記官   嚴寶明
